【裁判字號】    96,易,5707
【裁判日期】    970229
【裁判案由】    妨害家庭
【裁判全文】
臺灣臺中地方法院刑事判決  96年度易字第5707號
公  訴  人  臺灣臺中地方法院檢察署檢察官
被      告  戊○○
選任辯護人  王俊凱律師
上列被告因妨害家庭案件，經檢察官提起公訴（96年度偵字第13
342號），本院判決如下：
    主    文
戊○○犯相姦罪，處有期徒刑伍月，如易科罰金，以新臺幣壹仟
元折算壹日，減為有期徒刑貳月又拾伍日，如易科罰金，以新臺
幣壹仟元折算壹日。
    犯罪事實及理由
一、本案犯罪事實：
    戊○○明知庚○○係甲○○之妻，為有配偶之人。竟基於相
    姦之集合犯意，自民國九十五年八月下旬某日起（起訴書記
    為九十五年八月二十日）至九十六年二月十四日止，在臺中
    市○○路六十之六號二樓之三等處，與庚○○相姦多次。
二、證據能力之說明：
（一）告訴人即證人（下稱證人）甲○○於警詢時及偵查中之陳
      述，均無證據能力：
  １、按被告以外之人於審判外之言詞或書面陳述，除法律有規
      定者外，不得作為證據。又按被告以外之人於檢察事務官
      、司法警察官或司法警察調查中所為之陳述，與審判中不
      符時，其先前之陳述具有較可信之特別情況，且為證明犯
      罪事實存否所必要者，得為證據。刑事訴訟法第一五九條
      第一項、第一五九條之二分別定有明文。觀諸證人甲○○
      於警詢時之陳述，與在本院審理時證述之內容並未兩歧，
      核與前揭規定不合，證人甲○○於警詢時之陳述，係審判
      外陳述，無證據能力。
  ２、次按證人依法應具結而未具結者，其證言或鑑定意見不得
      作為證據。刑事訴訟法第一百五十八條之三定有明文。而
      告訴人之指訴雖係以使被告受刑事訴追為目的，但非同法
      第三條所稱之「當事人」，乃當事人以外之第三人，除依
      同法第二百七十一條之一規定到庭單純陳述意見時，毋庸
      具結外，如就與待證事實有重要關係之親身知覺、體驗事
      實陳述時，即居於證人之地位，依上開增訂公布之規定，
      自應依同法第一百八十六條第一項規定命其具結，使告訴
      人知悉其有據實陳述之義務，以擔保其證言之真實性，該
      供述證據始具證據能力，如未踐行人證之法定調查程序，
      應不得作為證據（最高法院九十三年度台上字第六八三八
      號刑事判決可資參照）。查證人甲○○於偵查中僅以告訴
      人之身分應訊，檢察官並未令其供前或供後具結，揆諸前
      揭規定，證人甲○○於偵查中之陳述，即不得作為證據。
（二）證人庚○○於警詢時之陳述，無證據能力，但於偵查中具
      結之證述，有證據能力：
  １、觀諸證人庚○○於警詢時之陳述，與在本院審理時證述之
      內容相同，核與刑事訴訟法第一百五十九條之二之規定不
      合，證人庚○○於警詢時之陳述，係審判外陳述，無證據
      能力。
  ２、另按被告以外之人於偵查中向檢察官所為陳述，除顯有不
      可信之情況者外，得為證據，同法第一百五十九條之一第
      二項亦有明定。查證人庚○○於偵查中，係以證人身分經
      具結後而為陳述，且已逾三十歲，具有國中畢業學歷，於
      檢察官訊問時，理解、應答均正常，堪認具有一般正常人
      之智識及社會經驗，有偵訊筆錄在卷可考；另遍觀偵查全
      卷，亦查無證人庚○○於偵查中遭違法取供或非出於自由
      意志陳述之情狀，辯護人又未能提出任何確切之證據證明
      證人庚○○於偵查中之具結證詞有何顯不可信之情況，則
      依前揭法條規定，證人庚○○於偵查中經具結之證言，得
      例外具有證據能力。
  ３、又按刑事被告詰問證人之權利，係憲法所保障之基本人權
      及訴訟權基本內容之一，不容任意剝奪。不當剝奪被告詰
      問證人之機會，不僅妨害其訴訟防禦權之行使，亦有礙於
      真實之發現，自為法所不許（司法院釋字第三八四、五八
      二號解釋）。刑事訴訟法於九十二年二月六日修正、增訂
      公布施行之前及之後，於第一百六十六條、第一百七十一
      條均規定當事人或辯護人有詰問證人之權利；於檢察官偵
      查中，第二百四十八條第一項（未修正）亦明定「訊問證
      人時，如被告在場者，被告得親自詰問」。但此項權利之
      行使，須以被告或辯護人（偵查中辯護人僅得陳述意見）
      在場為前提。同法第一百五十九條之一第一項、第二項所
      稱「被告以外之人於審判外向法官所為之陳述，得為證據
      」、「被告以外之人於偵查中向檢察官所為之陳述，除顯
      有不可信之情況者外，得為證據」，固屬法律所規定之證
      據適格，而具證據能力（被告以外之人，本質上屬於證人
      ）。然此項得為證據之被告以外之人於審判外向法官所為
      之陳述，以及於偵查中向檢察官所為之陳述，必須係已經
      賦予被告或其辯護人在場得以行使詰問權之機會者，始得
      作為判斷之依據，此觀同法第一百九十六條規定「證人已
      由法官合法訊問，且於訊問時予當事人詰問之機會，其陳
      述明確別無訊問之必要者，不得再行傳喚」即明。如法官
      於審判外或檢察官於偵查中訊問被告以外之人之程序，未
      予被告或其辯護人在場得依上開規定行使詰問權之機會，
      除被告於審判程序中明示捨棄詰問權之行使，或有刑事訴
      訟法第一百五十九條之三所列各款之情形以外，均應傳喚
      該陳述人到庭依法具結，使被告或其辯護人針對該被告以
      外之人於審判外向法官以及偵查中向檢察官所為之陳述，
      有行使反對詰問權之機會。否則該審判外向法官所為陳述
      及偵查中向檢察官所為陳述，雖屬傳聞證據之例外，仍不
      得作為認定犯罪事實之判斷依據（最高法院九十六年度台
      上字第二二三四號裁判可資參照）。在本案中，辯護人雖
      以證人庚○○於偵查中陳述時，未與被告對質，作為爭執
      證據能力之論點，但本院於審理時業已傳喚證人庚○○到
      庭作證，揆諸上揭裁判要旨，證人庚○○前於偵查中具結
      之證述，自得作為本案認定犯罪事實之判斷依據。
（三）卷附被告與證人庚○○之通話譯文（九十六年度核退字第
      一一六四號偵查卷第九頁）及現場照片（警卷第十三頁）
      ，均有證據能力：
  １、按刑事訴訟法第一百五十八條之四所定「法律另有規定外
      ，實施刑事訴訟程序之公務員因違背法定程序取得之證據
      ，其有無證據能力之認定，應審酌人權保障及公共利益之
      均衡維護。」之規定，僅將「實施刑事訴訟程序之公務員
      」列為規範對象，至於「實施刑事訴訟程序之公務員」以
      外之人，包括私人，非該條所涵射之範圍。因此在私人取
      證之情形，除非立法者明確將該私人取得之證據以立法予
      以排除，或立法明訂取得證據本身之行為屬違法行為，否
      則在無法源依據之情形下，法院不得將私人取得證物逕予
      排除。又刑法第三百十五條之一第二款固規定「有下列行
      為之一者，處三年以下有期徒刑、拘役或三萬元以下罰金
      ：(2)無故以錄音、照相、錄影或電磁紀錄竊錄他人非公開
      之活動、言論、談話或身體隱私部位者。」。然夫妻婚姻
      關係中，夫妻之一方對他方負有維護婚姻純潔之義務，夫
      妻雙方為維持圓滿婚姻生活所應盡之純潔保持義務，不僅
      出於道德上之期許，其婚外性行為更受到刑事法律規定之
      明文禁止，然而任何違反婚姻純潔義務之行為，依一般經
      驗法則，均採取秘密之方式為之，證據之取得極為困難，
      苟夫妻一方之行為，在客觀上，已經足以導致他方對婚姻
      之純潔產生合理之懷疑時，不論他方係本於「去除婚姻純
      潔之疑慮」或「證實他方有違反婚姻純潔義務事實」之動
      機，而對對方私人領域有所侵犯時，應認為係他方為維護
      婚姻純潔所作出之必要努力，尚非屬「無故」妨害他人秘
      密之行為。在本案中，證人甲○○雖未經被告、證人庚○○之許可，即擅自委請徵信社以不明手法側錄被告與證人
      庚○○間之通訊內容，惟考量其手段之必要性，及目的在
      蒐集配偶與他人間之婚外性行為事證，以保全婚姻及健全
      家庭，並維護己身配偶之身分法益，妨害被告、證人庚○○之通訊秘密情節不大等一切情狀，認證人甲○○取得被
      告與證人庚○○間關於卷附通訊譯文之行為，並不違法，
      現行法律又無明文規定以此方式取得之證據應予排除，故
      證人甲○○所提出關於被告與證人庚○○間之錄音譯文，
      得為本案之證據。
  ２、又證人甲○○所拍攝之現場照片乃係證人甲○○於九十六
      年二月十四日凌晨，會同徵信社人員至臺中市○○路六十
      之六號二樓之三管理室，欲上樓敲門抓姦未果後，經被告
      與證人庚○○、甲○○相約於當日下午在上址處所內商談
      ，並同意證人甲○○進入該處後，始由證人甲○○取出自
      備之相機拍攝取得等情，業據被告、證人庚○○、甲○○
      陳述明確，足見卷附之現場照片並非證人甲○○以未經被
      告同意闖入上址之非法手段，進入屋內違法取得之證據，
      並不違法，且現行法律亦無明文規定以此方式取得之證據
      應予排除，參諸前揭說明，仍得為本案之證據。
（四）再按被告以外之人於審判外之陳述，雖不符刑事訴訟法第
      一百五十九條之一至第一百五十九條之四之規定，而經
      當事人於審判程序同意作為證據，法院審酌該言詞陳述或
      書面陳述作成時之情況，認為適當者，亦得為證據。當事
      人、代理人或辯護人於法院調查證據時，知有第一百五十
      九條第一項不得為證據之情形，而未於言詞辯論終結前聲
      明異議者，視為有前項之同意。刑事訴訟法第一百五十九
      條之五定有明文。查選任辯護人王俊凱律師於本院準備程
      序時，對於本案偵查卷內之人證、書證，除前述爭執證據
      能力部分外，其餘均同意有證據能力，得採為本案之證據
      ，被告對此亦未表示任何反對之意見，且迄至本案言詞辯
      論終結前，對於不爭執證據能力之卷內人證、書證，亦未
      聲明異議，有本院審判筆錄在卷可考，另經本院審酌卷內
      各該人員陳述時之情狀（不含前述有爭執證據能力部分）
      ，均查無被違法取供或非出於自由意志之情形，相關書證
      亦查無違法取證或造假虛捏之情事，以之作為本案之證據
      ，皆屬適當，依前揭規定，本判決以下所引用之卷內人證
      、書證均得為本案之證據，合先敘明。
三、上揭犯罪事實，有以下證據可證：
（一）被告供稱：伊於九十五年一月間因刊登徵婚夾報，而與
      依夾報電話電詢之證人庚○○相識，證人庚○○自九十五
      年九月十六日起至九十六年二月十四日止居住在伊所有之
      臺中市○○路六十之六號二樓之三；於九十六年一月十
      八日，伊確有與證人庚○○為證人甲○○所提出之通話譯
      文內容（參九十六年度核退字第一一六四號偵查卷第九頁
      ），並有傳送警卷第十八至二四頁所附簡訊內容給證人庚○○；於九十六年二月十四日凌晨一時十五分許，證人
      甲○○帶同徵信社人員至上址管理室時，伊與證人庚○○
      均在上址處所內，伊並有部分衣物放在屋內等語。
（二）證人庚○○於偵查中及本院審理時之證述，及證人甲○○
      於本院審理時之陳述。
（三）臺中市○○路六十之六號二樓之三管理室之管理員即證人
      劉進和於警詢時證稱：臺中市○○路六十之六號二樓之三
      是被告所有，有於九十五年十一、十二月間至九十六年二
      月間看過證人庚○○到該處六至七次，也會在該處過夜，
      被告表示證人庚○○是他認的妹妹等語。另管理員即證人
      邱禹鳴於警詢時亦證稱：九十五年八、九月間至九十六年
      農曆年過後，有看過被告與證人庚○○一同出入上址約十
      次等語。
（四）現場照片、簡訊翻拍照片、中華電信股份有限公司台中營
      運處九十六年一月繳費通知、被告與證人庚○○九十六年
      一月十八日之通話譯文、中華電信資料查詢結果（證人庚○○所使用門號0000000000號）、九十六年二
      月二十五日之職務報告、臺中市警察局第六分局西屯派出
      所刑事案件呈報單、全戶戶籍資料查詢結果。
（五）對於被告有利證據不採納之理由：
  １、證人乙○○之證詞部分：
    (1)證人乙○○雖到庭結證稱：被告刊登之徵婚夾報內容為喪
      偶、離婚、無經濟壓力等語，但又補充稱：被告並不會跟
      伊說被告與證人庚○○間之關係，原本並不知道被告因徵
      婚廣告而認識證人庚○○，是於九十五年農曆初二，被告
      邀伊一同到廬山露營，因證人庚○○亦有同行，伊才知情
      等語（本院卷第四三、四七頁），可知證人乙○○對於被
      告與證人庚○○相識之經過、證人庚○○有無向被告謊稱
      已離婚等節，均不瞭解，縱使被告原先刊登之徵婚夾報內
      容確實有喪偶、離婚等要求，亦不能推認被告對於證人庚○○於九十六年二月十四日前尚未離婚之事實，必然不知
      。
    (2)證人乙○○又證稱：被告有說將位在逢甲附近的二樓套房
      租給證人庚○○，且曾載被告至該處收租金等語，但亦答
      稱：出租的事都是聽被告說的等語（本院卷第四三、四四
      、四七頁），可知證人乙○○關於此部分之證詞，純係聽
      聞自被告之片面說詞，並非親自見聞，不得採為證據。
    (3)證人乙○○另證稱：於九十五年十月間，被告曾邀伊在都
      會公園野餐，證人庚○○亦在場，伊與證人庚○○聊天時
      ，證人庚○○向伊表示業已離婚，育有二子，兒子歸前夫
      ，女兒歸證人庚○○等語（本院卷第四三頁），但為證人
      庚○○所否認（本院卷第一０四頁），實情究竟如何，已
      屬有疑。證人乙○○又補充稱：伊與證人庚○○談及前開
      內容時，被告因為在煮東西，應該沒有聽到等語（本院卷
      第五三頁），且聊天之時點已在九十五年十月間，距被告
      與證人庚○○於九十五年一月間相識時，已逾九個月之久
      ，證人乙○○此部分證詞，顯無法佐證被告所辯：證人庚○○於初識時即表明自己業已離婚云云，並非虛捏。
  ２、證人己○○之證詞部分：
    (1)證人己○○雖到庭結證稱：九十五年二月份，被告邀伊全
      家去鹿寮吃羊肉爐，因而認識證人庚○○，席間，伊因好
      奇而詢問證人庚○○之婚姻狀況，證人庚○○表示業已離
      婚，且生有二名子女，兒子歸前夫，女兒歸證人庚○○等
      語（本院卷第四八、四九頁），但亦結證稱：伊與被告除
      送貨事宜外，平日很少聯絡，被告並未會向伊訴說與證人
      庚○○相處之情形，前開在鹿寮聚餐的情形很少有，席間
      伊與證人庚○○之對話，被告並沒有聽到等語（本院卷第
      五一、五二頁），而證人庚○○到庭復結證稱：是被告叫
      伊在被告朋友面前要說自己離婚，不然會被朋友笑，說伊
      已有家庭還跟別的男人在一起等語（本院卷第一０四、一
      ０五頁），則證人己○○之上開證言至多能證明證人己○○與證人庚○○在上開聚餐聊天時，證人庚○○確有告知
      證人己○○自己業已離婚之事實，至於被告是否亦不知證
      人庚○○尚未離婚之情況，顯無從依此而證明之。
    (2)證人己○○雖又結證稱：曾到被告居住之臺中縣豐原市○○街住處找過被告，當時被告與證人丙○○同居等語（本
      院卷五二、五三頁），但亦結證稱：這是九十六年二月十
      四日情人節以後的事情等語（本院卷第五二頁），所見聞
      之景象已在前揭犯罪事實之時點即九十六年二月十四日之
      後，自無從為任何有利於被告之徵憑。
  ３、證人丙○○之證詞部分：
      證人丙○○於警詢時及本院審理時雖均證稱：與被告是男
      女朋友，迄至九十六年七月二十一日製作警詢筆錄時，已
      同居二年多，均居住在臺中縣豐原市○○街一九三號八樓
      之四等語，但與證人庚○○於偵查中及本院審理時均一致
      結證稱：九十五年八月下旬某日起至九十六年二月十四日
      止，是被告叫伊與之同居在臺中市○○路六十之六號二樓
      之三，伊均住在該址，被告則星期三、六、日才會前來等
      語（偵查卷第二四頁、本院卷第一０二、一０六頁），顯
      然迥然有別。而審酌證人甲○○於九十六年二月十四日凌
      晨一時十五分許，會同徵信社人員前往臺中市○○路六十
      之六號二樓之三管理室，欲上樓找被告、證人庚○○時，
      被告與證人庚○○確實係在上址住處內，且時間已係一般
      人睡覺休息之午夜時分，被告辯稱：是與證人庚○○在該
      處點交房子云云（警卷第十頁），與常情相悖，委不可採
      ，而以證人庚○○結證稱：被告與伊同居在前開上安路套
      房等語，堪信實在。是以被告於九十六年二月十四日凌晨
      既與證人庚○○同居在前開上安路套房，可知證人丙○○
      始終證稱：被告與之同居在上開直興街址達二年之久等語
      ，至少有部分內容係與事實不符，無法盡信。故證人丙○○上開證言，僅能證明被告亦有與證人丙○○同居在臺中
      縣豐原市○○街一九三號八樓之四之事實，並無從推翻證
      人庚○○前開所陳之憑信性。
四、併此明：
（一）被告所為相姦行為，本質上具有反覆實施特性，應作一次
      之法律伻價，為刑法理論之集合犯之概念，應論以一罪。
（二）又被告上開犯罪時間，係於九十六年四月二十四日以前，
      合於中華民國九十六年罪犯減刑條例第二條第一項規定之
      基準日之前，應依該條例第二第一項第三款之規定，減其
      刑期二分之一，並依該條例第九條規定，諭知易科罰金之
      折算標準。
（三）按告訴乃論之罪，對於共犯之一人告訴或撤回告訴者，其
      效力及於其他共犯。但刑法第二百三十九條之罪，對於配
      偶撤回告訴者，其效力不及於相姦人。刑事訴訟法第二百
      三十九條定有明文。又按刑法第二百三十九條之罪須告訴
      乃論，同法第二百四十五條第一項亦有明定。查證人甲○○對於被告上開相姦犯行已提起告訴，其於警詢時雖表示
      不對證人庚○○提出告訴，但依前開規定，證人甲○○對
      被告提起告訴，其效力仍及於證人庚○○，起訴書認證人
      甲○○針對證人庚○○通姦部分係「未據告訴」，尚有未
      洽。惟證人甲○○迄至本判決宣判時，仍未依法定程式撤
      回對於證人庚○○之告訴，此部分自應由檢察官另為適法
      處理。
五、依刑事訴訟法第二百九十九條第一項前段、第三百十條之一
    第一項，刑法第二百三十九條後段、第四十一條第一項前段
    ，刑法施行法第一條之一，中華民國九十六年罪犯減刑條例
    第二條第一項第三款、第七條、第九條，判決如主文。
本案經檢察官丁○○到庭執行職務
中    華    民    國    97    年    2     月    29    日
                  刑事第十一庭  法  官  莊嘉蕙
以上正本證明與原本無異。
如不服本判決，應於送達後十日內向本院提出上訴狀（須附繕本
），上訴於臺灣高等法院臺中分院。上訴書如未敘述理由，應於
上訴期間屆滿後20日內補提理由書於本院。
                                書記官  魏愛玲
中    華    民    國    97    年    2     月    29    日
附錄論罪科刑法條
中華民國刑法第239條
有配偶而與人通姦者，處 1 年以下有期徒刑。其相姦者亦同。


司法院資訊處製作；財團法人民間司法改革基金會備份。
